臺灣高等法院臺中分院民事判決　九十一年度上易字第二○三號
　　　上　訴　人　台中縣政府
　　　法定代理人　丙○○
　　　送達代收人　甲○○
　　　法定代理人　乙○○
　　　送達代收人　丁○○
右當事人間確認債權存在事件，上訴人對於中華民國九十一年四月二十六日臺灣臺中
地方法院九十年度訴字第三八四八號第一審判決提起上訴，本院判決如左：
      主      文
上訴駁回。
第二審訴訟費用由上訴人負擔。
      事實及理由
一、被上訴人於原審起訴主張：訴外人騰慶營造股份有限公司（下稱騰慶公司）積欠
    被上訴人工程款新台幣（下同）六十一萬六千元，經聲請原法院民事執行處對上
    訴人發扣押命令，禁止騰慶公司向上訴人收取債務或為其他處分，上訴人亦不得
    向騰慶公司清償，詎上訴人卻對上開扣押命令聲明異議，認騰慶公司對於系爭工
    程仍有應履行但尚未履行之義務，上訴人並未對騰慶公司負擔債務，是無法依法
    院之執行命令辦理，然騰慶公司確向上訴人承包工程，已完工驗收，且尚有工程
    尾款約四百十三萬零五十九元、及工程保留款四百零三萬九千四百八十三元尚未
    給付等情，均為上訴人所不否認，縱騰慶公司對於系爭工程尚未決算，仍有尚未
    履行之義務，亦僅係上訴人所負擔之工程款債務未至履行期，難謂騰慶公司之債
    權並不存在，又經上訴人於決算扣款後，仍有工程款足以給付被上訴人上開債權
    ，上訴人仍應受法院執行命令之拘束，爰提起本件確認之訴等語。原審為被上訴
    人勝訴判決，確認騰慶公司對上訴人有六十一萬六千元之工程款債權存在，上訴
    人不服提起本件上訴，被上訴人於本院答辯聲明：上訴駁回。
二、上訴人則以：系爭工程固仍有工程尾款概估金額約四百十三萬零五十九元及工程
    保留款四百零三萬九千四百八十三元尚未給付，惟依系爭工程合約書約定，工程
    於完竣後，騰慶公司需依建築法規定向建築主管機關取得使用執照後，上訴人方
    可核付工程尾款，騰慶公司於完工後卻遲遲未聲請主管機關發給使用執照，是依
    雙方合約規定，上訴人尚無法給付前開工程尾款予騰慶公司。且即使承攬契約成
    立之同時，承攬人對於定作人之報酬債權業已發生，惟給付報酬之時期或條件，
    在承攬契約另有約定，則定作人非不得以將來工程完成後，如驗收有瑕疵或承攬
    人有其他違約情事，主張於報酬內扣除修補費用或違約金等費用，定作人於尚不
    能確知應給付承攬人之報酬若干之際，因承攬人之債權人聲請法院執行該報酬債
    權，爰具狀聲明異議，該承攬報酬債權金額既屬尚未確定（蓋有可能於瑕疵扣款
    或扣除違約金後，小於債權人所主張即請求法院扣押之債權金額，或甚至等於零
    ），承攬人之債權人依強制執行第一百二十條規定，以第三債務人即定作人為被
    告，訴請確認承攬人對定作人有若干報酬債權存在，顯難認為有理由。另本件被
    上訴人請求確認系爭工程尾款存在，縱獲勝訴判決並確定，惟騰慶公司既迄未依
    系爭工程合約書第十八條第五款之約定完成領取使用執照，被上訴人終究無給付
    系爭工程尾款之義務，被上訴人如以本件勝訴確定判決聲請執行法院核發收取或
    支付轉給之執行命令，上訴人仍得再為聲明異議，屆時，如被上訴人再據以起訴
    ，其請求亦無法獲勝訴判決。由是觀之，本件確認訴訟，顯屬毫無實益可言，是
    依法應以欠缺權利保護要件駁回被上訴人之訴等語，資為抗辯。原審判決上訴人
    敗訴，上訴人不服提起本件上訴，於本院聲明求為判決：(一)原判決廢棄；(二)被上
    訴人在第一審之訴駁回。
三、本件被上訴人主張訴外人騰慶公司積欠被上訴人工程款六十一萬六千元，被上訴
    人聲請原審民事執行處八十九年執全秋字第六０號，於九十年十一月七日就騰慶
    公司對於上訴人之工程款債權發扣押命令，於上開債權額範圍內，禁止騰慶公司
    人收取或為其他處分，上訴人亦不得向騰慶公司清償，而上訴人於收受該執行命
    令後，因否認騰慶公司上開工程款債權存在而具狀聲明異議，惟騰慶公司確向上
    訴人承包工程，已完工驗收，且尚有工程尾款約四百十三萬零五十九元、及工程
    保留款四百零三萬九千四百八十三元尚未給付等情，有原審八十九年度執全秋字
    第六０號執行命令及函各一件、工程合約書乙份與工程請款單乙紙附卷可憑，復
    為上訴人所不爭執，堪信被上訴人此部分主張為真實。惟被上訴人主張騰慶公司
    與上訴人間有系爭之工程款債權存在一節，則為上訴人所否認，並以：騰慶公司
    迄未向建築管理機關申領得使用執照，依雙方合約規定，上訴人尚無法給付前開
    工程尾款予騰慶公司等語置辯，則本件應予審究之爭點在於工程承攬契約，於承
    攬人未依約履行一定條件或期限未屆至前，承攬人之報酬請求債權是否存在？經
    查：
  (一)按承攬者，謂當事人約定，一方為他方完成一定之工作，他方俟工作完成後，給
    付報酬之契約，民法第四百九十條定有明文。足見；承攬契約於工作完成時，定
    作人即負有給付報酬之義務。又按債權若附有停止條件，或約定有清償期日，或
    有其他妨礙請求履行之情事時，債權人固應於上開條件成就、或約定之期限屆至
    、或妨礙情事除去後始得向債務人請求，但究不能因其條件未成就、或期限未屆
    至、或妨礙情事未除去前，即謂該債權不存在（最高法院八十六年度台上字第三
    七八五號、八十七年度台上字第七七七號判決參照）。查騰慶公司與上訴人間工
    程承攬契約，總價為四千零四十八萬五千三百八十九元，該工程業已完工驗收，
    上訴人至九十年七月間，尚有工程尾款四百十三萬零五十九元、及工程保留款四
    百零三萬九千四百八十三元未為給付，已如前述，上訴人雖辯以騰慶公司迄未聲
    請使用執照，應俟使用執照核發後，上訴人始有給付工程款義務等語，惟上訴人
    已自認該工程縱經決算扣除違約金、工程瑕疵等費用後，依客觀情形判斷，仍足
    以清償系爭債權等語（見本院卷第四十二頁），足見；騰慶公司對上訴人有上開
    承攬工程款債權存在，僅係報酬給付期，尚需依其等工程合契約定，於請求給付
    之條件成就、或期限屆至、或其他結算事由終結後始得請求，是上訴人以該工程
    款債權尚未屆請求期，而否認系爭債權存在，洵無足取。
　(二)次按民事訴訟法第二百四十七條所謂即受確認判決之法律上利益，乃因法律關係
　　之存在不明確，致原告在私法上之地位有受侵害之危險，而此項危險得以對於被
　　告之確認判決除去之者，即為存在；而確認法律關係成立或不成立之訴，如有即
　　受確認判決之法律上利益，縱其所請求確認者為他人間之法律關係，亦非不得提
　　起。本件被上訴人因騰慶公司積欠其系爭工程款，向原法院民事執行處對上訴人
　　聲請發扣押命令，禁止騰慶公司收取對上訴人之工程款債權或為其他處分，上訴
　　人亦不得向騰慶公司清償，而上訴人於接受上開扣押命令後，如不承認債務人之
　　債權存在，依強制執行法第一百十九條第一項規定，固應於十日內提出書狀，向
　　執行法院聲明異議，惟扣押命令僅係禁止債務人向第三人收取債權、或其他有害
　　日後執行之處分，乃保全處分之性質，第三人如未對扣押命令聲明異議，亦不當
　　然承認債務人之債權即屬存在，第三人仍得於執行法院依該法第一百十五條第二
　　項規定發收取命令、或支付轉給命令時，以履行期尚未屆至為由，再聲明異議，
　　以排除被上訴人之強制執行，惟上訴人於原法院發扣押命令時，即具狀聲明異議
　　，並否認系爭債權之存在，則被上訴人依強制執行法第一百二十條第二項規定，
　　對上訴人提起本件確認之訴，即有受確認判決法律上利益之必要；又上訴人於本
　　件訴訟中，既已自認該工程經決算後，仍足以清償系爭債權等語，益徵騰慶公司
　　對上訴人確有系爭債權存在。至於上訴人如何與騰慶公司結算，係其等間另行解
　　決之問題。
四、綜上所述，被上訴人本於強制執行法第一百二十條第二項規定，起訴主張確認訴
    外人騰慶公司對於上訴人之承攬工程報酬債權於六十一萬六千元之範圍內存在，
    洵屬有據，應予准許。原審為上訴人敗訴之判決，經核並無不合，上訴意旨猶執
    陳詞，指摘原判決不當，求予廢棄改判，為無理由，應予駁回。
五、本件事證已臻明確，兩造其餘攻擊、防禦方法及其所提其他事證，經審酌結果與
    判決不生影響，不再一一論述，併此敘明。
六、據上論結，本件上訴為無理由，依民事訴訟法第四百四十九條第一項、第七十八
    條判決如主文。
中　　　華　　　民　　　國　　九十一　　年　　　十　　　月　　二十二　　日
~B1民事第四庭審判長法　官　黃斐君
~B2　　　　　　　　法　官　陳蘇宗
~B3　　　　　　　　法　官　張浴美
右為正本係照原本作成。
不得上訴。
~B　　　　　　　  書記官　謝雅惠
中　　　華　　　民　　　國　　九十一　　年　　　十　　　月　　二十三　　日
                                                                        Ｈ
